【裁判字號】    97,訴,1080
【裁判日期】    980304
【裁判案由】    偽造貨幣
【裁判全文】
臺灣屏東地方法院刑事判決              97年度訴字第1080號
                                      97年度訴字第1786號
公  訴  人  臺灣屏東地方法院檢察署檢察官
被      告  己○○
指定辯護人  本院公設辯護人戊○○
上列被告因偽造有價證券等案件，經檢察官提起公訴（97年度偵
字第2168號）及於審判期日以言詞追加起訴，本院判決如下：
    主  文
己○○犯收集偽造有價證券罪，處有期徒刑壹年拾月，扣案偽造
之新臺幣華二版壹仟圓券貳拾壹張均沒收；又犯詐欺取財未遂罪
，處有期徒刑月，扣案偽造之新臺幣華二版壹仟圓券貳拾壹張
均沒收。應執行有期徒刑貳年，扣案偽造之新臺幣華二版壹仟圓
券貳拾壹張均沒收。
    事  實
一、己○○意圖供行使之用，竟於民國97年3 月26日中午11時30
    分許，在當時位於屏東縣新埤鄉○○村○○路229 號之住處
    （已遷移），向姓名年籍不詳之成年男子，收集偽造之新臺
    幣（下同）華二版壹仟圓券（下稱舊偽鈔，因失其法償效力
    ，性質上屬有價證券）21張；復意圖為自己不法之所有，於
    同日下午2 時許，持上開舊偽鈔21張前往位於屏東縣潮州鎮
    ○○路13之2 號之臺灣銀行潮州分行，以假作真之詐術，向
    該行行員陳春明兌換等值新鈔而行使之，陳春明即時發見為
    偽造而未陷於錯誤，不予發鈔且隨即報警查獲上情，並扣得
    上開舊偽鈔21張。
二、案經屏東縣政府警察局潮州分局報告臺灣屏東地方法院檢察
    署檢察官偵查起訴。
    理  由
一、按被告以外之人於審判外之言詞或書面陳述，除法律有規定
    者外，不得作為證據；被告以外之人於審判外之陳述，經當
    事人於審判程序同意作為證據，法院審酌該言詞陳述或書面
    陳述作成時之情況，認為適當者，亦得為證據，刑事訴訟法
    第159 條第1 項、第159 條之5 第1 項分別定有明文。本案
    公訴人引用證人陳春明於警詢中之陳述、中央印製廠鈔券鑑
    定報告為證據，經被告己○○及辯護人明示同意作為證據（
    見本院97年度訴字第1080號卷【下稱本院Ａ卷】第22頁、97
    年度訴字第1786號卷【下稱本院Ｂ卷】第13頁），本院審酌
    上開證據資料製作時之情況，尚無違法不當及證明力明顯過
    低之瑕疵，認為以之作為證據應屬適當，依上開規定，應有
    證據能力。
二、訊據被告固坦承於上揭時、地收受並持上開舊偽鈔21張前往
    臺灣銀行兌換新鈔未果之事實，惟矢口否認有何收集偽造有
    價證券或詐欺取財之犯行，辯稱：原不知扣案舊偽鈔為偽造
    ，伊不會笨到拿偽鈔去臺灣銀行兌換云云。辯護人辯護稱：
    證據不足以證明被告明知扣案舊偽鈔為偽造而故意收集，且
    行使偽造有價證券未遂不成罪等語。經查：
    (一)證人陳春明於警詢中證稱：被告攜帶舊壹仟圓21張，至伊
      出納櫃檯表示欲兌換，伊即時發現被告之舊鈔紙質粗糙、
      印刷不良，且鈔券編號有相同者，能辨認全係偽鈔，因此
      立即打電話報警等語明確（見警卷第11頁）。經臺灣銀行
      將上開舊偽鈔21張送請中央印製廠鑑定結果，認該批華二
      版壹仟圓券偽鈔，其中號碼：AM121021JX、DP322914JZ、
      DT643880EY、EK846299BU、EK993366BY等5 張水印及安全
      線以灰色墨在紙張背面仿造；號碼：SA216592KT水印以灰
      色墨在紙張正面仿造，安全線以灰色墨在紙張背面仿造；
      號碼：AQ034569DY、DN969060BZ等2 張水印以灰色墨在兩
      張紙間仿造，安全線以金屬箔膜夾於兩張紙間再將紙張裱
      合而成，以上8 張均以彩色雷射輸出方式仿印，紙張非鈔
      券紙。其中號碼：DQ417212GV、DK180734AU、DS386584EU
      等3 張水印及安全線以灰色墨在紙張背面仿造；號碼：BN
      630270AY、CS922519JZ、DN663188EY(2張)、DR364296FU(
      2 張)、EM100590BY 、EK035879HW、FT705370HZ、HK6567
      07JB等10張水印以灰色墨或刮除部分紙張在兩張紙間仿造
      ，安全線以灰色墨或以金屬箔膜於兩張紙間仿造再將紙張
      裱合而成，以上13張均以彩色噴墨方式仿印，紙張非鈔券
      紙，有中央印製廠鈔券鑑定報告在卷可憑（見偵卷第10頁
      ）。復經本院當庭勘驗扣案舊偽鈔21張，點閱後，發現印
      刷顏色並非一致、紙張大小略有出入，顯係偽造，有準備
      程序筆錄附卷可稽（見本院Ａ卷第22頁背面）。由此可見
      ，被告所持扣案舊偽鈔21張，係一般人經清點後即可察覺
      其中有偽鈔之華二版壹仟圓券無誤。
    (二)被告對於扣案舊偽鈔21張之來源，先後供述如下：
      1.於警詢中供稱：於案發時、地，有一名年約40歲、僅於
        一年前見過一次面之年籍不詳男子來訪，欲向伊借款，
        伊表明身上有5,000 元，該男子便向伊借5,000 元，並
        掏出舊鈔21,000元，稱有急事且無交通工具，請伊代為
        向銀行兌換新鈔，無該男子之聯絡方式云云（見警卷第
        7 ～8 頁）。
      2.於偵訊中改稱：朋友南投人綽號「阿明」來訪，說有舊
        鈔不能使用了，問伊身上有無錢可兌換，因伊身上只有
        5,000 元，所以「阿明」要伊去銀行兌換，「阿明」沒
        有車且臨時有急事離去，伊不知「阿明」如何離去，伊
        要回去找「阿明」的電話云云（見偵卷第4 ～5 頁）。
      3.於原起訴之準備程序中改稱：甲○○來訪，拿出舊鈔，
        要伊去臺灣銀行換新鈔，甲○○在伊家等，伊開甲○○
        的車子去，伊於警詢、偵訊中之辯解，係甲○○教的，
        甲○○教伊如何辯解時，有乙○○、丁○○在場云云（
        見本院Ａ卷第21頁背面）。
      4.於第一次審判期日又稱：甲○○於伊偵訊後，還威脅伊
        要繼續說扣案舊偽鈔是「阿明」給的云云（見本院Ａ卷
        第61頁）。
      5.於第二次審判期日改稱：扣案舊偽鈔與甲○○無關，伊
        對女友丁○○說甲○○要承擔，就叫丁○○作證說是甲○○拿錢叫伊去兌換的，其實是伊之前在北部打臨時工
        所認識的「阿明」來訪，向伊借了5,000 元，「阿明」
        臨走時，從口袋拿出21張舊鈔，叫伊拿去臺灣銀行兌換
        ，才要還伊5,000 元，「阿明」說要去辦個事情就走出
        去，沒有說何時回來，「阿明」從頭到尾都沒有電話，
        也沒有任何方法可證明「阿明」這個人存在云云（見本
        院Ａ卷第89頁背面、第91、92頁）。
      6.於追加起訴之準備程序中改稱：之前伊在臺北開工程公
        司，「阿明」是幫伊工作的臨時工，做了6 、7 個月，
        伊不知道為何「阿明」要伊去換鈔；案發時是「阿明」
        來找伊玩，並說身上不方便要借錢，伊剛好有5 千多元
        ，就借「阿明」5 千元，沒有約定何時還，也沒有約定
        利息，也沒有約定之後要如何聯絡，借錢時也還不知道
        「阿明」有21張舊鈔，是「阿明」臨走時才拿出來，要
        伊去銀行兌換，也沒有約定何時回來拿，伊就直接收進
        口袋，到銀行兌換之前都沒有拿出來看過；「阿明」是
        如何來、如何離開的，伊都不知道，伊就看著「阿明」
        自己走進來、走出去；之後剛好甲○○開車來訪，伊就
        向甲○○借車去臺灣銀行換鈔云云（見本院Ｂ卷第12頁
        背面～第13頁）。
      7.於第三次審判期日改稱：之前伊有「阿明」的電話，後
        來就不見了，現在都找不到云云（見本院Ａ卷第129 頁
        ）。
    (三)綜上列被告先後之辯解，可知被告雖始終辯稱扣案舊偽鈔
      係他人所交付，並委由其代向臺灣銀行兌換等情，但就其
      辯稱原不知扣案舊偽鈔為偽造一節，不合理之處如下：
      1.若被告果僅單純為友人「阿明」兌換舊鈔，並相信「阿
        明」所交付之舊鈔為真，進而代為前往臺灣銀行兌換，
        竟即遭指為偽鈔，並遭警逮捕，衡情自應極感委屈，並
        認遭「阿明」陷害或欺騙，自應立即據實告訴警方，自
        無於警詢之第一時間即杜撰由「年約40歲只見過一次面
        之不詳男子」交付扣案舊偽鈔之理，被告自一開始為警
        查獲本案犯行時起，即以虛偽不實之陳述欺騙警方，則
        可見被告早知扣案舊鈔係偽鈔，並為隱瞞該偽鈔來源及
        收集偽鈔之經過，故杜撰他人交付偽鈔之經過。
      2.被告於偵查中供稱，願提供交付偽鈔者之電話，供檢察
        官偵查等語，嗣又未依約提出，則若被告並無該人之電
        話號碼，嗣後顯無法提供，當無必要就此誆騙檢察官，
        若其果有該人之電話號碼，卻迄本案辯論終結時，均拒
        不提出，顯係故意隱瞞其偽鈔來源，益見其自始即故意
        收集偽鈔而行使。
      3.若被告認其於偵查中所供「偽鈔係姓名年籍不詳之阿明
        所交付」等語，已經如實供述偽鈔來源，自無必要於本
        院審理中再虛偽供稱係由甲○○所交付，縱如其所述，
        甲○○原向其稱願頂替本件提供偽鈔之罪責，故其佯稱
        扣案偽鈔即為甲○○所交付，但其既巳當庭聽聞甲○○
        否認此節，且女友丁○○亦當庭承認其證述聽聞甲○○
        承認交付偽鈔係偽證等情時，自應據實陳述偽鈔係由「
        阿明」所交付，詎其竟仍辯稱甲○○所述不實、扣案舊
        偽鈔確由甲○○所提供等情，並當庭表示還要再傳訊其
        他證人證明之，嗣提供名單請辯護人具狀聲請傳喚證人
        乙○○、丙○○等，顯係意圖勾串其他證人來誣陷甲○○以推卸其罪責，可見其仍故意隱瞞扣案舊偽鈔之來源
        ，更足見其刻意收集扣案舊偽鈔並進而行使之。
      4.被告辯稱其係先借「阿明」5 千元，嗣「阿明」交付21
        張千元舊鈔，要其代為兌換新鈔，以其中5 張千元鈔抵
        債，再交還其餘16張千元鈔云云；又自承收入不固定，
        2,1000元對其而言，算是很多錢，知道拿鈔票沒有清點
        並不合理，其向老闆領薪水會清點等語（見本院Ａ卷第
        21頁背面～第22頁、第131 頁），則被告既無固定收入
        ，與「阿明」又非熟識，不知其全名，又不知聯絡方式
        ，衡情自無憑白出借5 千元之理，可見其所稱借款及代
        為兌換舊鈔等語不實；尤其既認為將以「阿明」所交付
        之款項抵償欠款，且其收入不多，衡情自應仔細清點「
        阿明」所交付之鈔票（至少確認張數及面額），則以扣
        案偽鈔品質之粗糙，被告自應於清點時即發現均為偽鈔
        ，詎被告仍收受並持以行使，可見其自始即知要收受的
        是偽鈔，並基於行使之意圖而收集之。
      5.被告另辯稱伊不會笨到拿偽鈔去臺灣銀行兌換，惟被告
        若行使扣案舊偽鈔（含詐欺取財）得逞，固然達成犯罪
        目的，遭識破時，如依此情詞置辯即得以卸責，則其犯
        罪等於零風險，而仍有僥倖未遭識破之成功機率，不可
        謂笨，故被告此語亦非可採。
      6.被告既稱與「阿明」不熟，卻又稱出借5 千元在先，又
        同意為「阿明」代為兌換新鈔，並因其沒有交通工具，
        故為兌換新鈔，還特意向甲○○借車前往臺灣銀行，可
        見被告顯不可能憑白如此熱心為他人單純兌換新鈔，其
        顯可自兌換舊偽鈔中獲得利益，足徵其確明知所收受之
        舊鈔係偽造，並意圖獲得兌換新版真鈔之不法利益，而
        詐騙臺灣銀行人員並持以行使之。
    (四)證人甲○○於第一次審判期日結證稱：案發當天，被告向
      伊借車沒有說要去哪裡，伊沒有拿錢請被告去兌換，後來
      伊打電話問被告為何尚未還車，才知道被告因換錢的問題
      在派出所等語屬實（見本院Ａ卷第62頁背面～第63頁）。
      雖證人丁○○於第一次審判期日結證稱：伊親聞甲○○事
      後承認交付偽鈔云云，但經本院詰問後，承認自己說謊等
      語明確（見本院Ａ卷第65頁背面），被告另捨棄其聲請之
      證人乙○○、丙○○（待證事實均如同丁○○），是被告
      所辯係由甲○○交付舊偽鈔之詞，確無可採。
    (五)綜上所述，被告所辯顯係卸責之詞，殊難採憑，事證明確
      ，其犯行堪以認定，應予依法論科。
三、按刑法所謂通用紙幣，係指政府發行有強制通行力之紙幣而
    言；被告以偽造之中央銀行券，向某洋貨店購買肥皂，果由
    該店登時發見為偽造，則被告行使該票，尚屬未遂；所謂意
    圖供行使之用而收集偽造銀行券之罪，祇以供行使之意思將
    偽券收集到手後，即屬既遂，至嗣後之行使與否，於其犯罪
    之成立無關；有價證券並不以流通買賣為必要條件，苟證券
    上權利之發生移轉或行使，有其一以證券之占有為要件時，
    均屬有價證券之範圍，最高法院著有19年上字第1251號、20
    年上字第1911號、27年上字第331 號、45年台上字第1118號
    判例可資參照。扣案舊偽鈔21張，經前揭鑑定結果，均為仿
    華二版壹仟圓券之偽鈔，而該版鈔券係自71年6 月15日發行
    ，流通期限至91年6 月30日止，期滿後持有人僅可向各地臺
    灣銀行兌換等值券幣，有中央銀行網頁資料（http://www.
    cbc.gov.tw/issue/money/tb06.htm） 附卷可稽（見本院Ａ
    卷第97頁背面），於案發時已失其法償效力，不具強制通行
    力，確非通用紙幣，但揆諸上開說明，占有不流通之舊鈔券
    ，尚可表彰舊鈔券上之權利，故舊鈔券至少仍具備有價證券
    之性質，以供行使之意思將偽券收集到手，就刑法第201 條
    第2 項之意圖供行使之用而收集偽造有價證券之罪，即屬既
    遂，縱行使未遂不罰，於其犯罪之成立無關。此外，行使偽
    造有價證券罪雖無未遂犯之處罰規定，但基於行使偽造有價
    證券之故意，而著手於行使，仍該當於刑法第339 條第3 項
    、第1 項詐欺取財罪之未遂犯，且因行使偽造有價證券罪之
    未遂犯不成罪，自無吸收詐欺取財之罪質可言。
四、核被告先後所為，係犯刑法第201 條第2 項後段之收集偽造
    有價證券罪，刑法第339 條第3 項、第1 項詐欺取財罪之未
    遂犯（原起訴意旨僅就行使扣案舊偽鈔部分，認係犯刑法第
    196 條第1 項之行使偽造通用紙幣罪，尚有未洽，業經本院
    當庭諭知變更為刑法第339 條第3 項、第1 項詐欺取財罪之
    未遂犯，公訴人隨即更正該部分，並就收集扣案舊偽鈔部分
    ，以言詞追加起訴）。其所犯上開二罪，犯意各別，行為互
    殊，應分論併罰之。其雖已著手於施用詐術，惟被害人未陷
    於錯誤，所生實害低於既遂犯，故其詐欺取財部分依刑法第
    25條第2 項減輕其刑。爰審酌被告有違反動產擔保交易法、
    賭博、竊盜等前科（不構成累犯），有臺灣高等法院被告前
    案紀錄表在卷可參，素行不佳，猶不知悔改，又萌生貪念，
    意圖供行使之用而收集偽造舊式壹仟圓券21張，並對銀行行
    員施用詐術而行使之，有破壞金融秩序之危險性，且明知甲○○、丁○○、丙○○等人與本案無關，竟仍一再飾詞辯稱
    扣案舊偽鈔係甲○○所交付，進而一再聲請本院傳訊甲○○
    、丁○○、丙○○等人到庭作證，無端浪費司法資源，足認
    犯後態度惡劣，惟念其所收集行使之舊偽鈔數額非鉅，而且
    詐欺部分為未遂等一切情狀，各量處如主文所示之刑，再定
    其應執行之刑，以示懲儆。扣案之偽造華二版壹仟圓券21張
    ，不問屬於犯人與否，應依刑法第205 條規定沒收之。
五、至被告教唆原無偽證犯意之丁○○，於本院審理中到庭結證
    稱甲○○曾於其二人面前承認交付扣案舊偽鈔一節，業經被
    告及證人丁○○當庭承認，被告與丁○○顯各涉有教唆偽證
    及偽證罪嫌，應由檢察官另行偵辦。
據上論斷，應依刑事訴訟法第299 條第1 項前段、第300 條，刑
法第201 條第2 項後段、第339 條第1 項、第3 項、第25條、第
205 條、第51條第5 款、第9 款，刑法施行法第1 條之1 ，判決
如主文。
本案經檢察官許大偉到庭執行職務
中    華    民    國    98    年    3     月    4     日
                  刑事第四庭    審判長法  官  莊鎮遠
                                      法  官  江振源
                                      法  官  蔡嘉裕
以上正本證明與原本無異。
如不服本判決，應於收受本判決送達後10日內，向本院提出上訴
書狀（應敘述具體理由並附繕本），其未敘述上訴理由者，至遲
應於上訴期間屆滿後20日內，向本院補提理由書狀，切勿逕送上
級法院。
中    華    民    國    98    年    3     月    4     日
                                      書記官  許倬維
附錄論罪科刑法條：
刑法第201條第2項
行使偽造、變造之公債票、公司股票或其他有價證券，或意圖供
行使之用，而收集或交付於人者，處1 年以上7 年以下有期徒刑
，得併科3 千元以下罰金。
刑法第339條第1項、第3項
意圖為自己或第三人不法之所有，以詐術使人將本人或第三人之
物交付者，處5 年以下有期徒刑、拘役或科或併科1 千元以下罰
金。
前二項之未遂犯罰之。


司法院資訊處製作；財團法人民間司法改革基金會備份。
